【裁判字號】    98,簡上,80
【裁判日期】    990119
【裁判案由】    給付票款
【裁判全文】
臺灣桃園地方法院民事判決              98年度簡上字第80號
上  訴  人  甲○○
被  上訴人  乙○
上列當事人間請求給付票款事件，上訴人對於民國98年4 月15日
本院中壢簡易庭98年度壢簡字第103 號第一審判決提起上訴，本
院於99年1 月5 日言詞辯論終結，判決如下：
    主  文
原判決廢棄。
被上訴人應給付上訴人新臺幣壹拾伍萬元及自民國九十七年十二
月二十三日起至清償日止，按週年利率百分之六計算之利息。
第一審、第二審訴訟費用由被上訴人負擔。
    事  實  及  理  由
甲、上訴人主張，被上訴人就其簽發且交付上訴人如附表所示支
    票（下稱系爭支票），經上訴人屆期提示遭退票而請求被上
    訴人付款後，提出原因抗辯略以系爭支票係為擔保返還上訴
    人投資款及給付投資利潤而為簽發。然事實上兩造間並無投
    資關係，且被上訴人所提出之利潤領回一覽表及不動產遭法
    院查封一覽表，均係其自行製作，並乏佐證，自無足以為兩
    造間確實有投資關係之認定依據。上訴人係於民國93年間交
    付被上訴人合計新臺幣（下同）80萬元，其中50萬元係交付
    票據，另30萬元則係交付現金。再就被上訴人所提出之上訴
    人支用狀況表，迄97年3 月18日止，被上訴人支付上訴人之
    金額合計445,280 元，此紀錄實係上訴人要求被上訴人還款
    ，而經被上訴人還款之明細記載，其中並無投資之相關用途
    。又此支用狀況表所載已支用金額為445,280 元，與未還餘
    額354,720 元，合計正好為80萬元，與上訴人所述相吻合，
    且特別在支用狀況表上記載「97年11月4 日結清」，自其文
    字用語以觀，並無擔保之意，可見相關款項確實並非擔保返
    還投資款及給付投資利潤。再者，如果是投資款，本有投資
    風險，被上訴人又豈有擔保獲利及於未實際獲利前預為給付
    投資利潤之理，因此自支用狀況表應可證實係兩造間借用款
    項之結算情形，也因此系爭支票實係被上訴人返還上訴人借
    款所用。原審不察，就上訴人所為被上訴人應給付系爭支票
    票款之請求，為上訴人敗訴之判決，有所不當。為此，爰依
    法提起本件上訴等語。並為上訴聲明：如主文所示。
乙、被上訴人未於準備程序及言詞辯論期日到場，亦未提出書狀
    作何聲明或陳述。
丙、得心證之理由：
一、本件被上訴人經合法通知，無正當理由未於言詞辯論期日到
    場，核無民事訴訟法第386 條所列各款情形，爰依上訴人之
    聲請，由其一造辯論而為判決，此先敘明。
二、上訴人於原審起訴主張其持有被上訴人所簽發之系爭支票，
    屆期提示無法兌現之事實，業據提出系爭支票暨退票理由單
    各3 紙之影本附卷可稽（見本院98年度司促字第327 號卷第
    7 頁至第10頁），並為被上訴人於原審時所不爭執，堪信為
    真實。又上訴人主張系爭支票係被上訴人向其借款後，所交
    付予上訴人作為清償所用之事實，則為被上訴人於原審所否
    認，並抗辯稱本件係上訴人前投資被上訴人所從事之不動產
    整修及買賣事業，被上訴人簽發系爭支票予上訴人係用以擔
    保返還此投資款及給付投資利潤，兩造間並無借貸之債權債
    務關係存在等語。是本件兩造所爭執者，主要厥為上訴人交
    付被上訴人80萬元及被上訴人簽發系爭支票予上訴人之原因
    事實法律關係各為何？而本件被上訴人雖未於準備程序中到
    場，然上訴人經本院受命法官於98年7 月6 日準備程序中行
    使爭點整理程序，亦同意以上開所示為本件兩造爭執之事項
    無誤（見本院卷第14頁背面、第15頁）。
三、按票據債務人不得以自己與發票人或執票人之前手間所存抗
    辯之事由對抗執票人。但執票人取得票據出於惡意者，不在
    此限，票據法第13條定有明文。且票據乃文義證券及無因證
    券，票據上之權利義務，悉依票上所載文義定之，與其基礎
    之原因關係各自獨立，票據上權利之行使，不以其原因關係
    存在為前提，執票人行使票據上權利時，就其基礎之原因關
    係確係有效存在，不負舉證責任。若票據債務人以自己與執
    票人間所存抗辯之事由，對抗執票人，依票據法第13條規定
    觀之，應由票據債務人就該抗辯事由負舉證之責任。本件系
    爭支票已將應記載之事項載明，完成發票行為，上訴人處於
    得行使票據權利之狀態，則就阻礙其行使票據權利之原因關
    係是否存在之事實，自應由票據債務人即被上訴人舉證證明
    （最高法院95年度台簡上字第15號裁判意旨足供參考）。經
    查，本件上訴人既主張被上訴人交付其系爭支票係為清償借
    款所用；而被上訴人就其確曾向上訴人收受80萬元金額乙節
    又不爭執；加以本件系爭支票應記載之事項均已由被上訴人
    載明而完成發票行為，其復將此票據交付上訴人，則上訴人
    自已處於得行使票據權利之狀態甚明，被上訴人屆期未給付
    而以上開情詞為其阻礙上訴人行使票據權利之理由，依上開
    法律規定及說明，應由被上訴人就其所主張兩造間有約定投
    資此原因關係之存在，負舉證責任。
四、被上訴人就其所抗辯兩造間為投資關係之原因事實部分，雖
    陳稱略以上訴人曾於開設銀行帳戶後，將存摺與印章放在被
    上訴人處，有利潤時，被上訴人即將錢存入，由上訴人持提
    款卡領錢，上訴人已因此陸續領回上開投資款中之445,280
    元；系爭支票則係因上訴人急需用錢，所以被上訴人先開票
    給上訴人，請上訴人在被上訴人賣掉房子後來換錢，然被上
    訴人之不動產業經法院查封，實非被上訴人所願等語（見本
    院98年度壢簡字第103 號卷第11頁、第12頁、第15頁），並
    提出上訴人之利潤領回一覽表、支用狀況表各1 紙、上訴人
    存摺節印本2 紙（均為影本，見本院98年度壢簡字第103 號
    卷第16頁至第19頁）。然查，依被上訴人提出之上開利潤領
    回一覽表及存摺之記載，上訴人之存摺中除於94年1 月21日
    、2 月15日、6 月15日分別存入12,000元、12,000元、4 萬
    元外，並無其餘存款之紀錄；而利潤領回一覽表中所指上訴
    人總計領回之利潤194,000 元中，其餘金額又均註明「現金
    領回」，而此表中之金額復為上訴人所否認，被上訴人就上
    訴人有向其領回現金之部分復均未能提出其餘證據以資證明
    所述為真實，自難遽信。再前開支用狀況表之內容，雖為上
    訴人所不否認，然其上僅記載上訴人向被上訴人取回各項金
    額之日期及用途，並無隻字片語言及兩造有何「投資」之情
    事，是就其證明力而言，僅足證明上訴人確有於各該日期，
    向被上訴人取回所載之金額以作為上訴人各項用途所需。衡
    諸一般投資款固有可能經雙方同意後，由投資人分次取回些
    許投資金額；然一般借款只要經雙方同意，由借款人分次取
    回借款之部分金額，亦非絕無。是上開支用狀況表，充其量
    僅足證明上訴人確有於其上記載之日期，以各項用途為由向
    被上訴人取回部分金額之事實，就兩造間金錢往來之原因事
    實，則無從證明必為投資款之取回。又曾投資被上訴人之證
    人鍾惠竹亦於本院98年10月12日準備程序中到庭證稱略以：
    伊有投資被上訴人二手屋及法拍屋的買賣，上揭利潤領回表
    中所示之房地伊有投資。而伊係經由被上訴人介紹而認識上
    訴人，知道兩造是好友。就伊所知，投資買賣只有被上訴人
    與伊，另伊不知道被上訴人有無向上訴人借錢之情事等語在
    卷可參（見本院卷第27頁、第28頁）。證人鍾惠竹既有投資
    被上訴人如利潤領回表中所示之房地產買賣，則苟上訴人亦
    有參與此投資，衡情共同投資之證人鍾惠竹應無完全不知之
    理，由此益徵被上訴人所為兩造間有投資關係之抗辯，並不
    足採。
五、綜上所述，上訴人持有系爭支票，且處於得行使票據權利之
    狀態，被上訴人又不否認有向上訴人取得80萬元之事實，則
    上訴人已無證明原因關係存在之責任；反之，被上訴人因以
    兩造間有投資關係此原因事實為抗辯，應就此負舉證責任，
    然被上訴人所舉之證據，尚無由使本院產生兩造間確存在投
    資關係之堅強心證，自無足採。則上訴人主張其得行使系爭
    支票之權利，即屬有據。
六、況縱使被上訴人所抗辯稱兩造間係投資關係乙節為可信，然
    查，上訴人所交付予被上訴人之『投資款』為80萬元，而上
    開支用狀況表所示被上訴人返還上訴人之金額合計445,280
    元，兩相扣除後，上訴人尚有354,720 元之剩餘『投資款』
    ，與上開支用狀況表所為：「餘：354,720 元」之記載相符
    ；且上開支用狀況表復另載明：「收取支票4 張：日期97年
    12月20日三張，票號…（如附表所示）日期98年2 月30日一
    張，票號：NA0000000 ，金額204,720 元整。」、「97年11
    月4 日結清，簽收：甲○○」等文字，依此等記載文義整體
    觀之，足可推知兩造係約定扣除上訴人前所領回之445,280
    元後，所餘之『投資款』354,720 元，由被上訴人交付系爭
    支票3 張及上述金額204,720 元之支票1 張予上訴人，作為
    「結清」之用，亦即兩造間之投資關係已由被上訴人同意返
    還被上訴人上開全部之『投資款項』而合意終止契約無誤，
    則被上訴人因之即負有給付上開票款之責甚明。是被上訴人
    上開抗辯即使屬實，其亦負有給付系爭支票之票款予上訴人
    之義務，仍足認定無誤。
七、按發票人應照支票文義擔保支票之支付；執票人於第130 條
    所定提示期限內，為付款之提示而被拒絕時，對於前手得行
    使追索權；執票人向支票債務人行使追索權時，得請求自為
    付款提示日起之利息，如無約定利率者，依年利六釐計算，
    票據法第126 條、第131 條第1 項、第133 條分別定有明文
    。本件被上訴人為系爭支票之發票人，系爭支票則經上訴人
    遵期提示而未獲付款，被上訴人所抗辯之原因事實又不可採
    ，均已如前所述，揆諸上揭法律規定，上訴人對被上訴人行
    使追索權，請求被上訴人給付系爭支票之票款及自附表所示
    之提示日起至清償日止，按上開規定利率計算之遲延利息，
    於法洵屬有據。
八、從而，上訴人本於票據之法律關係，請求被上訴人給付上訴
    人如主文第2 項所示之金額及利息，為有理由，應予准許。
    原審以上訴人未能就兩造間有借款此原因事實盡其舉證責任
    ，而為上訴人敗訴之判決，容有未洽。上訴意旨指摘原判決
    不當，求予廢棄改判，為有理由，應予准許。爰由本院予以
    廢棄改判如主文所示。
九、兩造其餘攻擊或防禦方法及未經援用之證據，經本院斟酌後
    ，認為均不足以影響本判決之結果，自無再逐一詳予論駁之
    必要，併此敘明。
據上論結，本件上訴為有理由，依民事訴訟法第436 條之1 第3
項、第385 條第1 項前段、第450 條、第78條，判決如主文。
中    華    民    國    99    年    1     月    19    日
            民事第二庭    審判長法  官  劉克聖
                                法  官  黃漢權
                                法  官  張震武
以上正本係照原本作成
如對本判決上訴，須於判決送達後20日內向本院提出上訴狀
中    華    民    國    99    年    1     月    22    日
                                書記官  顏伯儒
附表：
┌──┬───────┬────┬──────────┬──────┐
│編號│票 面 金 額   │發 票 日│提示日（利息起算日）│ 支票號碼   │
├──┼───────┼────┼──────────┼──────┤
│ 1  │  50,000元    │97.12.20│      97.12.23      │ NA0000000  │
├──┼───────┼────┼──────────┼──────┤
│ 2  │  50,000元    │97.12.20│      97.12.23      │ NA0000000  │
├──┼───────┼────┼──────────┼──────┤
│ 3  │  50,000元    │97.12.20│      97.12.23      │ NA0000000  │
└──┴───────┴────┴──────────┴──────┘

司法院資訊處製作；財團法人民間司法改革基金會備份。
